臺灣臺北地方法院刑事判決　　　　　　　95年度易字第2710號
公　訴　人　臺灣臺北地方法院檢察署檢察官
被　　　告　丙○○
上列被告因詐欺案件，經檢察官提起公訴（九十五年度偵字第二
０二二二號）及移送併案審理（臺灣臺南地方法院檢察署九十五
年度偵字第一七一二二號），本院判決如下：
    主  文
丙○○幫助連續意圖為自己不法之所有，以詐術使人將本人之物
交付，處有期徒刑肆月，如易科罰金，以銀元佰元即新臺幣玖
佰元折算壹日。
    事  實
一、丙○○明知申辦金融帳戶使用乃輕而易舉之事，故無正當理
    由徵求他人提供金融帳戶者，極易利用該等帳戶為與財產有
    關之犯罪工具，而可預見金融帳戶提供他人使用將幫助他人
    實施詐欺犯罪，惟仍基於縱有人以其金融帳戶實施詐欺犯罪
    亦不違背其本意之幫助犯意，於不詳時、地將其於民國九十
    三年七月十五日在樹林大同郵局所開立之帳戶（局號：０三
    一一九０—五號，帳號：０二二六八八—六號）及八十九年
    六月十五日在臺北國際商業銀行（現已改制為永豐商業銀行
    ）樹林分行所開立之帳戶（帳號：00000000000
    00號）存摺、金融卡及密碼，交付某真實姓名年籍不詳之
    成年人，藉以幫助其為詐欺取財犯行。嗣該不詳成年人即基
    於意圖為自己不法所有之概括犯意：
  (一)自九十五年一月十四日起，在雅虎奇摩拍賣網站佯以「廖先
    生」為名，刊登出售ＮＯＫＩＡ廠牌中古行動電話九具之廣
    告，嗣甲○○於翌日在其臺北縣新店市○○路○段八二之三
    二號一樓住處上網瀏覽得知該訊息，信以為真，而出價新臺
    幣（下同）四千七百元並得標後，旋依「廖先生」指示，於
    當日下午四時三十分許，在臺北縣新店市○○路一號之郵局
    自動櫃員機，自其帳戶匯款四千七百元至上開丙○○之郵局
    帳戶後，旋遭「廖先生」悉數提領。嗣因甲○○遲未取得所
    購買之話機，始知受騙而報警處理。
  (二)復於不詳時間在雅虎奇摩拍賣網站佯以「陳先生」為名，刊
    登出售行動電話一具之廣告，適黃國紘於九十五年一月十五
    日晚間七時許，在其臺中市○○區○○路一九七號五樓一三
    五一室住處上網瀏覽得知該訊息，不疑有他而陷於錯誤，出
    價八千一百元並得標後，旋依「陳先生」指示，於翌日某時
    自其帳戶匯款八千一百元至上開丙○○之臺北國際商業銀行
    帳戶後，旋遭「陳先生」提領一空。嗣因黃國紘遲未取得所
    購買之相機，始知受騙而報警處理。
  (三)又自同年月十六日起，在雅虎奇摩拍賣網站刊登出售ＣＡＳ
    ＩＯ廠牌中古數位相機一台之廣告，嗣乙○○於同日下午二
    時三十分許，在其臺南市○○路三一巷一０號一樓住處上網
    瀏覽得知該訊息，不疑有詐，而出價五千五百元並得標後，
    旋依該不詳成年人之指示，於當日下午四時五十九分許，在
    臺南市○○路三二三號之東寧郵局自動櫃員機，自其帳戶匯
    款五千五百元至上開丙○○之臺北國際商業銀行帳戶後，旋
    由該不詳成年人提領一空。嗣因乙○○遲未取得所購買之相
    機，始知受騙而報警處理。
二、案經甲○○訴由臺北縣政府警察局新店分局報請臺灣臺北地
    方法院檢察署檢察官偵查起訴，暨乙○○訴由臺南市警察局
    第一分局報請臺灣臺南地方法院檢察署檢察官移送併案審理
    。
    理  由
一、訊據被告丙○○固坦承有於前揭時、地開立上述二帳戶之事
    實，惟矢口否認有幫助詐欺犯行，辯稱：伊於九十五年一月
    十七日上夜班坐公車時，遺失上開二帳戶存摺、金融卡、記
    載密碼之筆記本及現金數百元，並於翌日以電話語音辦理掛
    失云云。經查：
  (一)被告於八十九年六月十五日在臺北國際商業銀行樹林分行開
    立帳號為0000000000000號之帳戶，並於九十
    三年七月十五日在樹林大同郵局（局號：０三一一九０—五
    號）開立帳號為０二二六八八—六號之帳戶等事實，業據被
    告自承不諱，且有開戶資料附卷可稽（見九十五年度偵字第
    一六七二七號卷第二二至二三頁、臺南市警察局第一分局刑
    案偵查卷第二三至二四頁）。而被害人甲○○、黃國紘、乙○○於警詢時指述渠等遭人以在拍賣網站刊登出售商品廣告
    之方式詐騙而陷於錯誤，依指示分別匯款四千七百元、八千
    一百元、五千五百元至上開被告帳戶等情（見九十五年度偵
    字第一六七二七號卷第八至一０頁、臺南市警察局第一分局
    刑案偵查卷第三至四頁、本院卷第三六至三七頁），並有雅
    虎奇摩拍賣網站網頁資料、自動櫃員機交易明細表、樹林大
    同郵局客戶歷史交易清單、臺北國際商業銀行ＡＴＭ交易紀
    錄及客戶歷史資料查詢明細表在卷足憑（見九十五年度偵字
    第一六七二七號卷第一八至二一頁、第二六頁、臺南市警察
    局第一分局刑案偵查卷第六至七頁、第二五頁、第八一頁）
    ，而依前開金融帳戶交易明細資料以觀，被害人甲○○、黃
    國紘及乙○○匯入上開被告帳戶之款項，均已遭人悉數提領
    一空，顯見上開被告帳戶確遭人利用供詐騙被害人款項。
  (二)又前開被告郵局帳戶自九十三年七月十五日開戶、同年月二
    十三日核發晶片金融卡後，直至九十四年十二月二十日止，
    均有存、提款交易紀錄，且截至九十四年十二月二十一日止
    ，該帳戶結存金額僅一百一十八元，其後即無任何交易紀錄
    ，直至九十五年一月十五日，始陸續出現存入三千元及被害
    人甲○○匯入四千七百元等交易紀錄，而各該筆款項存入後
    ，旋即出現與存入金額相當之提款紀錄，將存入款項以金融
    卡或存摺悉數提領一空，此有卷附前開被告帳戶客戶歷史交
    易清單為憑（見九十五年度偵字第一六七二七號卷第二六頁
    ），而被告於偵查中自承：該帳戶已久未使用，伊最後一次
    係九十四年十二月間有使用提款卡等語（見九十五年度偵字
    第二０二二二號卷第一０頁），於本院審理時復供稱：前述
    九十五年一月十五日之三千元交易紀錄，並非伊所存入及領
    取等語（見本院九十六年二月十三日審判筆錄第三頁），益
    徵前述被告郵局帳戶自九十五年一月十五日起即遭不詳人士
    利用供詐騙被害人甲○○之款項。而該不詳人士係先取得被
    告郵局帳戶存摺、金融卡及密碼後，再以前揭方式向被害人
    甲○○詐騙，致被害人甲○○陷於錯誤，依指示匯款至上開
    被告郵局帳戶後，旋由該不詳人士將被害人甲○○匯入之款
    項提領一空等情，已堪認定。
  (三)再查前開被告臺北國際商業銀行帳戶自八十九年六月十五日
    開戶後，直至九十三年十二月三十一日止，均有存、提款交
    易紀錄，且截至九十三年十二月三十一日止，該帳戶結存金
    額僅五百七十八元，其後即無任何交易紀錄，直至九十五年
    一月十六日，始陸續出現被害人黃國紘及乙○○分別匯入八
    千一百元及五千五百元等交易紀錄，而各該筆款項存入後，
    旋即出現與存入金額相當之提款紀錄，將存入款項以金融卡
    或存摺悉數提領一空，此有卷附前開被告帳戶客戶歷史資料
    查詢明細表足憑（見臺南市警察局第一分局刑案偵查卷第二
    七至八一頁），而被告於偵查及本院審理時自承：上開臺北
    國際商業銀行帳戶係伊之前在塑膠工廠工作時所開立，供薪
    資轉帳之用，該帳戶於九十四年間均無交易紀錄等語（見本
    院卷第三三頁、九十六年二月十三日審判筆錄第九至一０頁
    ），益證該帳戶自九十五年一月十六日起即遭不詳人士利用
    供詐騙被害人黃國紘及乙○○之款項。而該不詳人士係先取
    得被告臺北國際商業銀行帳戶存摺、金融卡及密碼後，再以
    前揭方式向被害人黃國紘及乙○○詐騙，致渠等陷於錯誤，
    而依指示匯款至該帳戶後，旋由該不詳人士將渠等匯入之款
    項提領一空等情，亦堪認定。
  (四)被告於本院審理時雖辯稱：伊於九十五年一月十七日上夜班
    坐公車時，遺失上開二帳戶存摺、金融卡、記載密碼之筆記
    本及現金數百元，並於翌日以電話語音辦理掛失，伊未曾將
    帳戶提供他人使用云云。惟查：
  1.被告於警詢時係供稱：伊於九十五年一月十七日中午發現帳
    戶存摺等物遺失，但伊不清楚遺失地點云云（見九十五年度
    偵字第一六七二七號卷第五頁），於本院審理時又翻異前詞
    ，辯稱：伊於九十五年一月十七日上夜班坐公車時遺失云云
    （見本院卷第一四頁反面、九十六年二月十三日審判筆錄第
    二頁），嗣又改稱：伊係十七日發現遺失，但不確定何時遺
    失云云（見本院九十六年二月十三日審判筆錄第二頁），所
    辯前後不一，已難遽採。
  2.且查被告所辯其上開二帳戶存摺、金融卡及密碼遺失時間（
    即九十五年一月十七日）與掛失時間（即九十五年一月十八
    日），均在被害人甲○○、黃國紘及乙○○遭詐騙匯款至被
    告帳戶之後，顯見被告所辯：伊帳戶存摺、金融卡及密碼等
    物遺失後遭人利用，伊並不知情云云，並不足採。
  3.參以金融存摺、金融卡及密碼事關個人財產權益之保障，其
    專有性甚高，一般人均有妥為保管及防止他人任意使用之認
    識，且該等專有物品如落入不明人士手中，極易被利用為與
    財產有關之犯罪工具，此為吾人依一般生活認知所易於體察
    之常識。茲被告於本院審理時既供稱：其金融卡密碼是一二
    三四，記在筆記本上，該筆記本於搭公車時也被擠掉云云（
    見本院九十六年二月十三日審判筆錄第二頁），則其密碼既
    非設定為難記之數字組合，且其於本院訊問其密碼時，亦對
    答如流，衡情應無特別將密碼「一二三四」書寫於筆記本之
    必要，所辯：密碼記在筆記本上遺失，並未提供帳戶予他人
    使用云云，顯有違常理，殊難採信。又被害人甲○○、黃國
    紘及乙○○於九十五年一月間匯入上開二帳戶之各該筆款項
    ，均遭人以存摺或金融卡提領一空，業如前述，而使用金融
    卡提款又需鍵入密碼始得為之，此乃眾所周知之事，第三人
    倘非經被告告知密碼而授權或同意使用金融卡，衡情應無從
    知悉密碼進而悉數領得帳戶內款項之理。綜觀上情，益徵被
    告確有交付前揭帳戶存摺、金融卡及密碼，供他人作為詐欺
    之用甚明。
  4.再衡諸一般常情，任何人均可辦理金融帳戶存摺使用，如無
    正當理由，實無借用他人存摺使用之理，而金融存摺亦事關
    個人財產權益之保障，其專有性甚高，除非本人或與本人親
    密關係者，難認有何理由可自由流通使用該存摺，一般人均
    有妥為保管及防止他人任意使用之認識，縱特殊情況偶需交
    付他人使用，亦必深入瞭解用途及合理性，始予提供，且該
    等專有物品如落入不明人士手中，而未加以闡明正常用途，
    極易被利用為與財產有關之犯罪工具，而有犯罪意圖者，非
    有正當理由，竟徵求他人提供帳戶，客觀上可預見其目的，
    係供為某筆資金之存入，後再行領出之用，且該筆資金之存
    入及提領過程係有意隱瞞其流程及行為人身分曝光之用意，
    一般人本於一般認知能力均易於瞭解，報章媒體復一再披露
    詐騙集團為規避查緝，故使用他人帳戶以遂行詐欺之不法犯
    罪態樣，被告為一智慮健全、有社會經驗之成年人，對此自
    難諉為不知。且被告對取得其帳戶者之真實姓名年籍毫無所
    悉，則該人既有使用帳戶之需，竟不思自行申辦，反大費周
    章收集他人帳戶使用，顯與一般交易常情相悖，則其用途實
    屬可疑，足證被告應可預見金融帳戶提供他人使用將幫助他
    人實施詐欺犯罪，竟仍將其帳戶存摺、金融卡及密碼交付來
    路不明之人，使該人得自其帳戶領得款項，是縱無證據證明
    被告明知該人之犯罪態樣係以該帳戶供詐欺之用，惟其顯具
    縱有人以其金融帳戶實施詐欺犯罪亦不違背其本意之幫助意
    思自明。所辯不知其帳戶遭人用以詐騙云云，顯屬臨訟卸責
    之詞，不足採信。
  (五)末按刑法上之幫助犯，係對於犯罪與正犯有共同之認識，而
    以幫助之意思，對於正犯資以助力，而未參與實施犯罪之行
    為者而言（最高法院八十八年度臺上字第一二七○號判決意
    旨參照）。查依被害人甲○○、黃國紘及乙○○之指述，渠
    等遭詐欺過程中，未曾直接與被告有何接觸或聯繫（見九十
    五年度偵字第一六七二七號卷第八至一０頁、臺南市警察局
    第一分局刑案偵查卷第三至四頁、本院卷第三六至三七頁）
    ，再參酌詐欺犯罪中之收受詐得款項一舉，固屬詐欺犯行之
    重要環節，然收受詐欺款項之手法多端，倘由犯罪行為人親
    自出面收受被害人款項，固可認已屬詐欺犯罪構成要件之行
    為分擔，然如被害人係以轉帳匯款至犯罪行為人指定之銀行
    帳戶之間接方式支付款項者，客觀上實係由該銀行業者直接
    受取財物之交付，此與直接由被害人親手交付現款與犯罪行
    為人，尚屬有別。被告僅提供帳戶使被害人甲○○、黃國紘
    及乙○○存入款項之行為，充其量僅足認定係詐欺取財犯罪
    構成要件以外之幫助行為，尚難遽認與前述詐欺犯罪行為人
    本於共同犯罪之犯意聯絡，而有參與或分擔向被害人甲○○
    、黃國紘及乙○○詐欺之犯行。況使用他人帳戶犯罪者，本
    欲利用他人帳戶以隱瞞自己身分而逃避檢警追緝，是被告雖
    可預知使用其帳戶者將利用其所交付之存摺、金融卡及密碼
    ，供為詐欺不法犯行，然其主觀上有無將使用帳戶者所實施
    之詐欺犯行，視為己身犯行之共同犯意聯絡，實非無疑。是
    本案既查無證據足資證明被告有共同詐欺取財之犯意聯絡及
    行為分擔，自應認被告提供存摺、金融卡及密碼與不詳人士
    使用之犯行，僅止於幫助詐欺之犯意，而為詐欺構成要件以
    外之行為。綜上所述，本件事證明確，被告幫助詐欺犯行洵
    堪認定，應予依法論科。
二、查被告基於幫助之犯意，提供其所有上開二帳戶存摺、金融
    卡及密碼與不詳人士，藉以幫助該人以詐術使被害人甲○○
    、黃國紘及乙○○陷於錯誤，而分別匯款至被告所提供之前
    開二帳戶，核其所為，係犯刑法第三百三十九條第一項、第
    三十條第一項之詐欺取財罪之幫助犯。
三、再查被告行為後，刑法業於九十四年二月二日修正公布，九
    十五年七月一日起施行。按行為後法律有變更者，適用行為
    時之法律，但行為後之法律有利於行為人者，適用最有利於
    行為人之法律，刑法第二條第一項定有明文。茲本條係規範
    行為後法律變更所生新舊法律比較適用之準據法，本身尚無
    新舊法比較之問題，於新法施行後，應一律適用新法第二條
    第一項之規定，為「從舊從輕」之比較（最高法院九十五年
    五月二十三日九十五年度第八次刑事庭會議決議參照）。而
    刑法第三百三十九條第一項詐欺取財罪之規定雖未併予修正
    ，而無新舊法比較之問題，惟其法定刑除有期徒刑及拘役外
    ，尚有罰金刑，而關於罰金刑部分，刑法第三十三條第五款
    既已將罰金刑之最低額由銀元一元即新臺幣三元，提高為新
    臺幣一千元，比較新、舊法結果，自以被告行為時即修正前
    之刑法第三十三條第五款規定較有利於被告，應依刑法第二
    條第一項前段，適用修正前之刑法第三十三條第五款規定（
    臺灣高等法院暨所屬法院九十五年十二月十三日法律座談會
    刑事類提案第一號、第二號研討結果參照）。又刑法第五十
    六條連續犯之規定業經刪除，行為人之數犯罪行為，於新法
    施行後，應予分論併罰。此刪除雖非犯罪構成要件之變更，
    但顯已影響行為人刑罰之法律效果，自屬法律有變更，依刑
    法第二條第一項規定，比較新、舊法結果，仍應適用較有利
    於行為人之行為時法律即舊法論以連續犯（最高法院九十五
    年五月二十三日九十五年度第八次刑事庭會議決議參照），
    故前述向被告收取帳戶之某真實姓名年籍不詳之成年人，先
    後三次詐欺取財犯行，時間緊接，所犯係構成要件相同之罪
    名，顯係基於概括犯意為之，應依修正前刑法第五十六條規
    定，論以連續犯，惟按連續幫助與幫助連續為不同之犯罪態
    樣，如基於概括犯意，多次幫助他人犯罪，為連續幫助，該
    幫助者有多次犯罪行為，而如以一幫助行為，幫助他人連續
    犯罪，則為幫助連續，就幫助犯而言，僅有一次犯罪行為（
    最高法院八十七年度臺上字第三八六五號判決意旨參照），
    被告既僅為一次幫助行為（同時提供上開二帳戶），而為他
    人之連續詐欺取財犯行提供助力，應僅成立單一之幫助犯。
四、又刑法第二條第一項之規定，係規範行為後「法律變更」所
    生新舊法比較適用之準據法。故如新舊法處罰之輕重相同，
    即無比較適用之問題，非此條所指之法律有變更，即無本條
    之適用，應依一般法律適用原則，適用裁判時法。其為純文
    字修正者，更應同此（最高法院九十五年十一月七日第二十
    一次刑事庭會議決議參照）。從而：
  (一)被告行為後，刑法施行法業於九十五年六月十四日增訂公布
    第一條之一，其中第一項規定：「中華民國九十四年一月七
    日刑法修正施行後，刑法分則編所定罰金之貨幣單位為新臺
    幣」，第二項前段明定：「九十四年一月七日刑法修正時，
    刑法分則編未修正之條文定有罰金者，自九十四年一月七日
    刑法修正施行後，就其所定數額提高為三十倍」，揆諸本條
    之立法理由說明謂：「……考量新修正之刑法施行後，不再
    適用現行法規所定貨幣單位折算新臺幣條例，為使罰金數額
    趨於一致，避免衍生新舊法比較適用問題，以緩和實務適用
    法律之衝擊，於不變動罰金數額之前提下，爰為第二項規定
    。」可知本條之規定，即在於避免就罰金之提高比較新舊法
    ，且依本條規定，將罰金貨幣單位改為新臺幣，再予提高三
    十倍，等於依罰金罰鍰提高標準條例第一條前段提高十倍後
    ，折算為新臺幣之金額，故實際上並無變更，不在法律變更
    比較新舊法之列。而法官除有特別規定外，應依現時有效法
    律裁判之原則，逕行適用刑法施行法第一條之一第一、二項
    規定，而不再適用罰金罰鍰提高標準條例第一條前段之規定
    。則刑法分則編未修正之條文（如被告所犯之刑法第三百三
    十九條第一項）定有罰金者，自九十四年一月七日刑法修正
    施行後，應適用刑法施行法第一條之一之規定（臺灣高等法
    院暨所屬法院九十五年十二月十三日法律座談會刑事類提案
    第十六、十七、十八、十九號研討結果參照）。
  (二)刑法第三十條關於幫助犯之規定業經修正，由原條文：「幫
    助他人犯罪者，為從犯。雖他人不知幫助之情者，亦同。從
    犯之處罰，得按正犯之刑減輕之」，修正為：「幫助他人實
    行犯罪行為者，為幫助犯。雖他人不知幫助之情者，亦同。
    幫助犯之處罰，得按正犯之刑減輕之」，其修正理由係為符
    合通說認幫助犯應採共犯從屬性說之「限制從屬形式」，既
    屬純文字修正，適用修正前或修正後之規定，對被告並無有
    利或不利情形，揆諸前揭說明，自不生新舊法比較之問題，
    應依一般法律適用原則，適用裁判時法即修正後之刑法第三
    十條規定，併此敘明。
五、茲被告係幫助他人犯前開罪名，爰依刑法第三十條第二項之
    規定，按正犯之刑減輕之。又臺灣臺南地方法院檢察署檢察
    官移送併案審理之被害人乙○○遭詐騙匯款至上開被告臺北
    國際商業銀行帳戶（九十五年度偵字第一七一二二號）及公
    訴人當庭擴張被害人黃國紘遭詐騙匯款至同帳戶之犯罪事實
    ，與本案起訴經論罪部分，係單純一罪，為起訴效力之所及
    ，本院自得併予審究。爰審酌被告身為智慮健全之成年人，
    竟任意將二帳戶提供不詳人士使用，危害社會治安及金融交
    易安全，徒增被害人尋求救濟之困難，使犯罪追查趨於複雜
    ，而前述被害人所受損害雖非至鉅，然被告犯後始終否認犯
    行，猶飾詞卸責，不思悔悟等一切情狀，量處如主文所示之
    刑。
六、末查被告行為後，刑法第四十一條亦已於九十四年二月二日
    修正公布，九十五年七月一日起施行，其中第一項前段修正
    為「犯最重本刑為五年以下有期徒刑以下之刑之罪，而受六
    個月以下有期徒刑或拘役之宣告者，得以新臺幣一千元、二
    千元或三千元折算一日，易科罰金」，然依被告行為時法律
    ，即修正前刑法第四十一條第一項前段：「犯最重本刑為五
    年以下有期徒刑以下之刑之罪，而受六個月以下有期徒刑或
    拘役之宣告，因身體、教育、職業、家庭之關係或其他正當
    事由，執行顯有困難者，得以一元以上三元以下折算一日，
    易科罰金」，暨修正前罰金罰鍰提高標準條例第二條（現已
    刪除）：「依刑法第四十一條易科罰金者，均就其原定數額
    提高為一百倍折算一日；法律所定罰金數額未依本條例提高
    倍數，或其處罰法條無罰金刑之規定者，亦同」等規定，易
    科罰金之折算標準最高為銀元三百元即新臺幣九百元，最低
    為銀元一百元即新臺幣三百元。比較新、舊法結果，適用被
    告行為時即修正前之法律，對被告較為有利，爰併依刑法第
    二條第一項前段之規定，適用修正前刑法第四十一條第一項
    前段，諭知易科罰金之折算標準。
據上論斷，應依刑事訴訟法第二百九十九條第一項前段，刑法第
二條第一項前段、第三百三十九條第一項、第三十條第一項前段
、第二項、修正前刑法第五十六條、第四十一條第一項前段，刑
法施行法第一條之一第一項、第二項前段，修正前罰金罰鍰提高
標準條例第二條，現行法規所定貨幣單位折算新臺幣條例第二條
，判決如主文。
本案經檢察官黃士元到庭執行職務
中　　華　　民　　國　　96　　年　　3 　　月　　9 　　日
　　　　　　　　　刑事第八庭審判長法　官　陳德民
                                  法  官  唐于智
                                  法  官  陳芃宇
以上正本證明與原本無異。
如不服本判決，應於判決送達後10日內，向本院提出上訴狀。
　　　　　　　　　　　　    　　　書記官　周小玲
中　　華　　民　　國　　96　　年　　3 　　月　　14　　日
附錄本案論罪科刑法條：
中華民國刑法第三百三十九條第一項
意圖為自己或第三人不法之所有，以詐術使人將本人或第三人之
物交付者，處五年以下有期徒刑、拘役或科或併科一千元以下罰
金。
